【裁判字號】    97,重上,491
【裁判日期】    990413
【裁判案由】    確認買賣關係不存在等
【裁判全文】
臺灣高等法院民事判決                 97年度重上字第491號
上  訴  人  丙○○
被  上訴人  癸○○
            戊○○  原住桃園縣.
            壬○○
            甲○○
            庚○○
            丑  ○
            子○○
            乙○○
            己○○
            臺北縣政府警察局
法定代理人  丁○○
訴訟代理人  辛○○
            卯○○
            寅○○
上列當事人間請求確認買賣關係不存在等事件，上訴人對於中華
民國97年6月30日臺灣板橋地方法院96年度訴字第407號第一審判
決提起上訴，並為訴之追加，本院於民國99年3月30日言詞辯論
終結，判決如下：
    主  文
上訴、追加之訴及假執行之聲請均駁回。
第二審訴訟費用由上訴人負擔。
    事  實
壹、程序事項：
（一）被上訴人戊○○、丑○、己○○經合法通知，無正當理由
      ，未於言詞辯論期日到場，核無民事訴訟法第386條所列
      各款情形，爰依上訴人之聲請，由其一造辯論而為判決。
（二）按第二審為訴之變更或追加，除有民事訴訟法第255條第1
      項第2款至第6款規定之情形者外，非經他造同意，不得為
      之。此為同法第446條第1項但書所明定。查上訴人原上訴
      聲明為：「１、原判決廢棄，並發回原法院更審。２、被
      上訴人癸○○、戊○○、壬○○、子○○、甲○○、庚○
      ○、丑○、乙○○、己○○、台北縣警察局應給付新台幣
      ( 下同 )4,200,000元部分及自民國（下同）90年3月28日
      起至清償日止，按年利率百分之20計算之利息；如其中一
      人已為給付，在其給付範圍內，他人免為給付義務。３、
      先位聲明：確認被上訴人癸○○與甲○○、庚○○、壬○
      ○、子○○間、庚○○與丑○間，如附表所示房地之買賣
      或分割繼承關係不存在，壬○○、子○○、甲○○、庚○
      ○、丑○應各將其所有權移轉登記予以塗銷；４、備位聲
      明：被上訴人癸○○與甲○○、庚○○、壬○○、子○○
      間，庚○○與丑○間，就如附表所示房地以買賣或分割繼
      承為原因而為之所有權移轉登記行為應予撤銷，甲○○、
      庚○○、壬○○、子○○、丑○間，就如附表所示房地以
      買賣或分割繼承為原因而為之所有權移轉登記行為應予撤
      銷，甲○○、庚○○、壬○○、子○○、丑○應各將其所
      有權移轉登記予以塗銷。４、被上訴人壬○○、子○○、
      甲○○、庚○○、丑○應就系爭房地價金(分別為12,000,
      000元、5,000,000元、5,860,000元、2,750,000元、2,50
      0,000元)及該百分之五計算之遲延利息，對被上訴人癸○
      ○為給付，並由上訴人代位受領。」，經上訴人數次更正
      、追加（分割繼承及抵押權登記部分），於本院99年3月3
      0日言詞辯論期日，上訴人確定之上訴聲明為：「１、先
      位聲明：確認被上訴人癸○○與甲○○、庚○○、壬○○
      、子○○間、庚○○與丑○間，其借款債權及價金債權，
      與附表所示房地之所有權移轉登記及抵押權登記及分割繼
      承登記均不存在，附表所示房地以買賣及抵押及分割為原
      因，而為之登記行為，應予塗銷；如不能回復原狀者，被
      上訴人癸○○、戊○○應就原審判命給付之4,200,000元
      部分，再給付自90年3月28日起至11月1日止，按年利率百
      分之20計算之利息；另被上訴人壬○○、甲○○、庚○○
      、丑○、子○○亦就系爭價額(分別為12,000,000元、5,0
      00,000元、3,110,000元、2,7 50,000元、2,500,000元)
      範圍內、與被上訴人乙○○、己○○及台北縣警察局等三
      人，給付上訴人4,200,000元，及至90年3月28日起至清償
      日止，按年利率20%計算之利息。如其中一人已為給付，
      在其給付範圍內，他人免為給付義務，並由上訴人代位受
      領或逕予受領。且應宣告假執行。２、備位聲明：被上訴
      人癸○○與甲○○、庚○○、壬○○、子○○間，庚○○
      與丑○間，就附表所示房地之所有權移轉登記及抵押權登
      記及分割繼承登記均不存在，附表所示房地以買賣及抵押
      及分割為原因，而為之登記行為，應予撤銷，如不能回復
      原狀者，被上訴人壬○○、戊○○應就原審判命給付之4,
      200,000元部分，再給付自90年3月28日起至11月1日止，
      按年利率20%計算之利息；另被上訴人壬○○、甲○○、
      庚○○、丑○、子○○亦就系爭價額(分別為12,000,000
      元、5,000,000元、3,110,000元、2,750,000元、2,500,0
      00元) 範圍內、與被上訴人乙○○、郭源堂及台北縣警察
      局等三人，給付上訴人4,200,000元，及至90年3月28日起
      至清償日止，按年利率20%計算之利息。如其中一人已為
      給付，在其給付範圍內，他人免為給付義務，並由上訴人
      代位受領或逕予受領，請應宣告假執行。」，就上訴人追
      加部分，屬民事訴訟法第255條第1項第2、3款情形，揆諸
      首揭規定，應為准許，先予敘明。
貳、實體方面：
一、上訴人主張：
（一）戊○○因自89年1月間起，陸續向伊借款600,000元、1,30
      0,000元、1,500,000元、200,000元及300,000元，嗣以其
      對被上訴人癸○○之債權讓與伊，並於90年3月27日至臺
      灣板橋地方法院公證處辦理公證，由戊○○將其對癸○○
      之債權在4,700,000元之範圍內讓與伊。而癸○○為免其
      因分割繼承而取得之不動產為伊聲請強制執行，乃與被上
      訴人甲○○、庚○○、壬○○及子○○（下簡稱甲○○等
      四人）通謀虛偽意思表示，將癸○○可取得或所有如附表
      所示之房地，以買賣或分割繼承為原因，分別移轉登記為
      渠等所有，嗣庚○○更將其中一戶房地以買賣為原因移轉
      登記予被上訴人丑○（與甲○○等四人，下簡稱甲○○等
      五人）。
（二）債務人以其所有之不動產設定抵押權，同時向他人借貸款
      項，其設定抵押權行為，固屬有償行為，若先有債權之存
      在而於後為之設定抵押權者，如無對價關係，即屬無償行
      為。倘有害及債權，則債權人自得依民法第244條第1項之
      規定以撤銷之，最高法院51年度台上字第3528號已著有判
      例；且依遺產及贈與稅法第5條第6項價款係提供擔保向銀
      行借得者，仍視為無償行為，是被上訴人縱依最高法院11
      年上字第308號判例意旨，為該借貸關係或價金關係之舉
      證，仍不得認為有對價關係。
（三）今上訴人已依第三人間虛偽意思表示之證據法則，就１、
      被上訴人壬○○部分：其所提出之不動產買賣契約書第3
      條第3款銀行貸款於90年11月29日核下後，給付尾款10,00
      0,000元，證明其於90年7月27日所為10,000,000元之最高
      限額抵押權登記，並無對價關係。２、被上訴人甲○○部
      分：其所提出之買賣契約書第3條第2款尾款1,300,000元
      於90年8月1日買賣標的物移轉登記後為該給付，且該不動
      產亦無5,000,000元之行情，證明其於90年7月23日所為5,
      000,000元之最高限額抵押權登記，並無對價關係。３、
      被上訴人庚○○部分：就其所提出之買賣契約書第3條第2
      款土地增值稅及契稅核下後給付之1,000,000元，與第3款
      銀行貸款於90年8月14日核下後給付860,000元，證明其於
      90年7月17日所為5,000,000元之最高限額抵押權登記，買
      賣關係不存在，並無對價關係。４、被上訴人丑○部分，
      據其所提出之不動產買賣契約書第12條，與被上訴人庚○
      ○就上開貸款，由其負擔一半，及被上訴人庚○○至今尚
      不敢搬入居住等通謀虛偽事實，證明被上訴人庚○○於90
      年7月17日所為5,0 00,000元之最高限額抵押權登記，其
      買賣關係並不存在，且無對價關係。５、被上訴人子○○
      部份，依其所提出之同意書已載明被上訴人癸○○最遲於
      89年12月31日還清其地下錢莊之1,800,000元債務，亦證
      明其86年2月4日分割繼承原因，並無對價關係。則原審及
      其前審法院未就上開被上訴人間之無償行為，為該闡明，
      並就上訴人之請求權基礎，究係１、借貸關係不存在、２
      、價金關係不存在、３、通謀虛偽、４、隱藏他項法律行
      為、５、共同侵權行為、６、侵權行為、７、違反公序良
      俗、８、債務不履行、９、代位權、10、不當得利、11、
      所有物返還請求權、12、不為給付、13、加害給付、14、
      無因管理、15、物權登記無效、16、物權登記未成立、17
      、解除權等訴訟標的為該認定，故鈞院仍應依民法第244
      條主動適用法規。
（四）又被上訴人戊○○、乙○○、己○○與台北縣警察局間，
      亦有基於教唆或幫助前述被上訴人等上述共同侵權行為之
      事實，故請求被上訴人基於不真正連帶之法律關係負賠償
      責任。
（五）上訴聲明為：「原判決廢棄，１、先位聲明：確認被上訴
      人癸○○與甲○○、庚○○、壬○○、子○○間、庚○○
      與丑○間，其借款債權及價金債權，與附表所示房地之所
      有權移轉登記及抵押權登記及分割繼承登記均不存在，附
      表所示房地以買賣及抵押及分割為原因，而為之登記行為
      ，應予塗銷；如不能回復原狀者，被上訴人癸○○、戊○
      ○應就原審判命給付之4,200,000元部分，再給付自90年
      3月28日起至11月1日止，按年利率百分之20計算之利息；
      另被上訴人壬○○、甲○○、庚○○、丑○、子○○亦就
      系爭價額(分別為12,000,000元、5,000,000元、3,110,00
      0元、2,750,000元、2,500,000元)範圍內、與被上訴人乙
      ○○、己○○及台北縣警察局等三人，給付上訴人4,200,
      000元，及至90年3月28日起至清償日止，按年利率20%計
      算之利息。如其中一人已為給付，在其給付範圍內，他人
      免為給付義務，並由上訴人代位受領或逕予受領。且應宣
      告假執行。２、備位聲明：被上訴人癸○○與甲○○、庚
      ○○、壬○○、子○○間，庚○○與丑○間，就附表所示
      房地之所有權移轉登記及抵押權登記及分割繼承登記均不
      存在，附表所示房地以買賣及抵押及分割為原因，而為之
      登記行為，應予撤銷，如不能回復原狀者，被上訴人癸○
      ○、戊○○應就原審判命給付之4,200,000元部分，再給
      付自90年3月28日起至11月1日止，按年利率20%計算之利
      息；另被上訴人壬○○、甲○○、庚○○、丑○、子○○
      亦就系爭價額(分別為12,000,000元、5,000,000元、3,11
      0,000元、2,750,000元、2,500,000元)範圍內、與被上訴
      人乙○○、郭源堂及台北縣警察局等三人，給付上訴人4,
      200,000元，及至90年3月28日起至清償日止，按年利率20
      %計算之利息。如其中一人已為給付，在其給付範圍內，
      他人免為給付義務，並由上訴人代位受領或逕予受領，請
      應宣告假執行。
二、被上訴人癸○○則以下列辯詞資為抗辯：
（一）伊與其他被上訴人間借貸及價金之支付，業經前法院審理
      時，已提出資料並經前審法院查證無誤。
（二）又上訴人本應就所為告訴之行為提出舉證，而非由伊提出
      證據，且該買賣行為與契約文書皆經前審法院查證無誤，
      已如前述，此外，借貸行為間，並非要有銀行存摺上的往
      來記錄，亦有私下借貸之行為。假若採上訴人之見解，試
      問，因戊○○與上訴人及伊間並無存摺資金往來，是否亦
      表示戊○○與上訴人及伊之間也無借貸行為？
（三）再者，上訴人若無委託書，為何至伊與戊○○處理完畢後
      才現身？並於知悉委託書已撕毀後才有後續的法律動作之
      行為？且90年10月29日時，上訴人所寄發之存證信函僅索
      討200,000元？故得而知，上訴人所言不實，不足採信。
（四）伊與甲○○間之買賣價金為5,000,000元，其中過程從開
      始借貸至去律師公證前，其金額為4,280,000元，之後雙
      方協商減為3,700,000元，之後伊又持續向甲○○借款，
      所以後來金額才變為4,670,000元，在交屋完畢時，又拿
      到330,000元，並非如上訴人所述之30,000元，是以，上
      訴人乃以移花接木的方式混淆事實，顯不足信。
（五）伊與庚○○之借貸金額為4,000,000元，利息為500,000元
      ，所以當時才會開4,500,000元本票給庚○○，只是當要
      賣房子給甲○○時，有與其協商，經協商另外債務要還，
      利息不要算，並經甲○○同意下，房屋才賣予甲○○5,86
      0,000元，並扣除上述債務後，才剩有1,860,000元，業經
      前審法院審理時已為陳述，是上訴人所言並不足採。
（六）關於子○○的部分，其借貸金額為2,500,000元，於家族
      會議為第二次分割協議時，將一棟房子抵償予子○○作為
      抵償，如此日後可省下一筆手續費，亦得減少時間上的浪
      費與困擾，並經前審法院查證無誤，並無違法。
（七）其餘被上訴人與戊○○間並無認識，也不知戊○○與伊間
      任何金錢上的借貸，何來上訴人所言。
（八）綜上所述，上訴人乃虛構事實，誣陷被上訴人等，且所有
      被上訴人間亦歷經前審之民刑事審理調查後，其結果並無
      不法。
（九）於本院答辯聲明：上訴及追加之訴均駁回。
三、被上訴人壬○○、子○○、甲○○、丑○、乙○○則以下列
    辯詞為之抗辯：
（一）上訴人所述與之前前案所述之內容相同，僅是名目不一樣
      ，借錢也不見得要用提款，陸續多年借錢，不僅從銀行借
      貸，借款也有私人借錢。
（二）匯款證明部份，業經原審查明，對被上訴人也隔離訊問過
      ，查證下沒有問題。並且買賣所要的資料都已提出，上訴
      人所告的訴訟都一樣。
（三）被上訴人丑○所購置之房屋為8號之1，惟上訴人一直認為
      是6號。
（四）本院答辯聲明：上訴及追加之訴均駁回。
四、被上訴人庚○○則以下列辯詞資為抗辯：
（一）被上訴人庚○○於90年7月23日與癸○○簽立買賣契約時
      ，並不知該不動產經公證提供擔保，且從土地謄本亦無從
      查知，故被上訴人庚○○並無詐害之意思。
（二）於本院答辯聲明為：上訴及追加之訴均駁回。
五、被上訴人郭源堂則以下列辯詞置辯：
（一）依臺灣板橋地方法院（下簡稱板橋地院）91年度訴字第13
      08號及本院上字第328號與最高法院95年度台上字第535號
      民事判決，本案上訴人所主張訴之聲明已有前揭判決確定
      在案。上訴人訴之聲明，已如前述經法院判決確定，其再
      為起訴，顯無理由，法院應依民事訴訟法第249條第1項第
      7款、第2項之規定，以判決駁回上訴人之訴。
（二）本案係上訴人與被上訴人癸○○、戊○○間金錢借貸關係
      ，被上訴人自始至終未參與，也不知他們之間存在借貸關
      係，僅為癸○○、壬○○、子○○等同為被上訴人，辦理
      繼承登記手續，其後因繼承人間存在債務，彼此買賣所繼
      承房屋土地，被上訴人再為其辦理產權移轉。殊不知如此
      單純代辦業務，竟成被告，連同毫無關連之台北縣警察局
      也成被告，令人匪夷所思。究竟上訴人是為維護自己權益
      ，據理依法力爭？抑利用司法制度，濫用權利導致司法資
      源耗費？讓不相干人疲於奔走法院，造成無謂損害。
（三）若上訴人果真利益受害，理應提出具體事證，針對確切對
      象，提起訴訟；殊不知不謀此途，卻牽連不相干第三者，
      從刑事詐欺告到民事，從板橋地方法院訴訟到高等法院，
      一次次被駁回，在刑事告訴庭中，且曾遭檢察官斥責；濫
      告無辜，行徑可議。依然阻卻不住上訴人好訟的心理，其
      玩弄司法，傷害無辜，莫此為甚，令人遺憾。
（四）於本院答辯聲明：上訴及追加之訴均駁回。
六、被上訴人臺北縣政府警察局則以下列辯詞置辯：
（一）按同一事件已有確定之終局判決者，不得再行起訴。本件
      已經最高法院95年度台上字第535號民事判決確定在案，
      故上訴人之訴應受上揭判決既判力拘束，不得再行起訴。
（二）按98年7月22日準備程序筆錄貳、爭執事項、(七)所述「
      被上訴人乙○○、郭源堂及臺北縣政府警察局是否有基於
      教唆或幫助上述被上訴人等上述共同侵權行為等事實？」
      係上訴人誣指被上訴機關，被上訴機關並無上述之事實，
      爰請上訴人就上述所指提舉證明或相關證據。
（三）於本院答辯聲明為：上訴及追加之訴均駁回。
七、被上訴人戊○○均未於準備程序或言詞辯論期日到場，亦未
    提出聲明及陳述。
八、兩造不爭執事項：(見本院99年2月3日準備程序筆錄)
（一）上訴人對被上訴人癸○○、戊○○、甲○○、庚○○、丑
      ○、壬○○、子○○等七人，所為本院原本訴之聲明(三)、
      (四)部分，業經臺灣板橋地方法院91年度訴字第1308號、本
      院上字第328號及最高法院95年台上字第535號判決在案。
（二）被上訴人癸○○前積欠被上訴人戊○○4,700,000元債務
      ，被上訴人癸○○、戊○○與上訴人於90年3月27日簽訂
      協議書，由被上訴人戊○○將其對被上訴人癸○○之上開
      債權，讓與上訴人，約定90年11月1日清償，利率為年息2
      0%，被上訴人癸○○並承諾於其辦妥繼承分割登記後，將
      其坐落台北縣板橋市○○○路○段26號一、二樓建築物及
      其土地設定抵押權予上訴人，以供上開債務之擔保，並於
      90年3月27日經臺灣臺北地方法院公證處公證在案。
（三）嗣被上訴人癸○○於90年9月26日向被上訴人戊○○清償
      4,000,000元。
（四）坐落板橋市○○段1225建號即門牌號碼台北縣板橋市○○
      ○路○段38巷9-3號4樓及其坐落之同段1845地號基地，於
      90年7月17日辦理分割繼承登記為被上訴人子○○所有。
（五）坐落板橋市○○段(1)1338建號即門牌號碼台北縣板橋市○
      ○○路○段26號1樓、(2)1339建號即門牌號碼台北縣板橋
      市○○○路○段26-1號2樓、(3)1340建號即門牌號碼台北
      縣板橋市○○○路○段26-2號3樓、(4)1341建號即門牌號
      碼台北縣板橋市○○○路○段26-3號建物，並其坐落同段
      1865地號之基地，基於56年2月13日所訂立之房屋土地協
      議分割同意書，於90年7月9日辦理分割繼承登記為被上訴
      人癸○○所有，嗣於90年7月17日，設定10,000,000元之
      最高限額抵押權登記予被上訴人壬○○，並於同年9月24
      日再因買賣移轉所有權登記予被上訴人壬○○。
（六）坐落板橋市○○段1342建號即門牌號碼台北縣板橋市○○
      ○路○段38巷8號1樓建物，並其坐落同段1860地號之基地
      ，原於90年7月17日辦理分割繼承登記為被上訴人癸○○
      所有，嗣於90年7月23日設定最高限額抵押權5,000,000元
      予被上訴人甲○○，並於90年8月1日再因買賣移轉所有權
      登記予被上訴人甲○○。
（七）坐落板橋市○○段1344建號即門牌號碼台北縣板橋市○○
      ○路○段38巷8-2號建物，並其坐落同段1860地號之基地
      ，於97年7月17日設定最高限額抵押權5,000,000元予被上
      訴人庚○○。原於90年7月17日辦理分割繼承登記為被上
      訴人癸○○所有，嗣於90年8月2日再因買賣移轉所有權登
      記予被上訴人庚○○。
（八）坐落板橋市○○段1343建號即門牌號碼台北縣板橋市○○
      ○路○段38巷8-1號2樓建物，並其坐落同段1860地號之基
      地，原於90年7月17日辦理分割繼承登記為被上訴人癸○
      ○所有，於97年7月17日設定最高限額抵押權5,000,000元
      予被上訴人庚○○，於90年8月2日以買賣為原因移轉所有
      權登記予被上訴人庚○○，嗣於90年12月4日再由庚○○
      因買賣移轉所有權登記予被上訴人丑○，被上訴人丑○並
      於90年12月26日為2,040,000元之40年最高限額抵押權之
      登記予中國信託商業銀行股份有限公司。
九、兩造爭執事項：
（一）前臺灣板橋地方法院91年度訴字第1308號、本院上字第32
      8號及最高法院95年台上字第535號判決，與本案間有無一
      事不再理原則之適用？
（二）系爭債權讓與協議書是否上訴人受癸○○及戊○○之詐欺
      或脅迫所為？又上訴人依法得否行使撤銷權？
（三）被上訴人戊○○是否有權就系爭之債務以4,000,000元與
      被上訴人癸○○達成和解？即被上訴人癸○○對被上訴人
      戊○○清償4,000,000元，是否足以使系爭債務消滅？
（四）系爭建物及其坐落基地之所有權移轉登記，於被上訴人癸
      ○○與被上訴人子○○、壬○○、甲○○、庚○○、潘密
      間，是否有通謀虛偽意思表示之情事？即抵押權及分割繼
      承登記部分，上述當事人間是否屬無償行為？
（五）系爭建物及其坐落基地之所有權移轉登記，是否有害及上
      訴人債權之意思，而得主張民法第244條之撤銷權？
（六）上訴人就其主張被上訴人癸○○將上開標的物讓與被上訴
      人壬○○、庚○○、甲○○、子○○，並被上訴人庚○○
      再將上開1343建號建物及其坐落基地讓與被上訴人丑○，
      被上訴人壬○○、庚○○、甲○○、子○○、丑○均係無
      法律上原因而受有利益，致其債權無法實現受償，爰依民
      法第184條、第185條之規定，請求被上訴人壬○○、庚○
      ○、甲○○、子○○、丑○連帶給付4,200,000元及遲延
      利息有無理由？
（七）被上訴人乙○○、郭源堂及臺北縣政府警察局是否有基於
      教唆或幫助上述被上訴人等上述共同侵權行為等事實？
（八）上訴人主張依民法第242條債權人代位權之規定，請求被
      上訴人壬○○、甲○○、庚○○、丑○、子○○等五人，
      應就系爭房地價金(分別為12,000,000元、5,000,000元、
      3,110,000元、2,750,000元、2,500,000元)，對被上訴人
      癸○○為給付，並由上訴人就4,200,000元之範圍內代為
      受領等情，是否有理由？
十、得心證之理由：
（一）按除別有規定外，確定之終局判決就經裁判之訴訟標的，
      有既判力。民事訴訟法第400條第1項定有明文。又按當事
      人不得就已起訴之事件，於訴訟繫屬中，更行起訴。再按
      原告之訴，有下列各款情形之一，法院應以裁定駁回之。
      但其情形可以補正者，審判長應定期間先命補正：七、起
      訴違背第31條之1第2項、第253條、第263條第2項之規定
      ，或其訴訟標的為確定判決之效力所及者。。民事訴訟法
      第400條第1項、第253條、第249條第1項第7款分別定有明
      文。
（二）查上訴人對被上訴人癸○○、戊○○、甲○○、庚○○、
      丑○、壬○○、子○○等七人，曾在板橋地院91年度訴字
      第1308號、本院93年度上字第328號民事事件中（下簡稱
      前案），起訴及追加先位主張依「債權讓與、消費借貸」
      之法律關係請求癸○○、戊○○連帶清償4,200,000元；
      依「侵權行為法律關係」，請求甲○○等五人與癸○○、
      戊○○連帶賠償4,200,000元及利息；依「民法第87條之
      規定」、「違反公序良俗」請求確認癸○○、壬○○、甲
      ○○、庚○○間之買賣關係、與子○○間之遺產分割協議
      、及庚○○與丑○間之「買賣契約關係不存在」，並請求
      塗銷各該所有權移轉登記；備位並依「民法第244條之規
      定」，請求撤銷該詐害債權行為，塗銷各該所權移轉登記
      。依「民法第179條規定」、「誠實信用原則」請求壬○
      ○、子○○、甲○○、庚○○、丑○連帶返還利益。並聲
      明：(一)癸○○、戊○○、壬○○、庚○○、甲○○、丑
      ○、子○○應給付上訴人4,200,000元，均自90年3月28日
      起至清償日止，按年利率百分之二十計算之利息，如其中
      一人已為給付，於其給付範圍內，他人免為給付義務（90
      年1月13日最後變更之聲明，見前案91年訴字第1308號93
      年2月2日補充判決倒數第八行起）。(二)癸○○應就坐落
      板橋市○○段第01338號至第01341號建物及其第1865號土
      地、坐落板橋市○○段第01342號建物及其第1860號土地
      、坐落板橋市○○段第101343號建物及其第1860號土地、
      坐落板橋市○○段第01344號建物及其第1860號土地、坐
      落板橋市○○段第01225號建物及其第1845號土地，並就
      上開給付金額共同擔保，而為上訴人為抵押權設定登記。
      (三)確認癸○○與壬○○就坐落板橋市○○段第01338至0
      1341號建物及其第1865號土地之買賣關係不存在，壬○○
      就上開所示之建物及其土地於90年9月25日以買賣為原因
      而為之所有權移轉登記應予塗銷。(四)癸○○與壬○○間
      就上開備位聲明所為之所有權設定行為應予撤銷，並就上
      開所有權設定登記予以塗銷。(五)確認癸○○與甲○○就
      坐落板橋市○○段第01342號建物及其第1860號土地之買
      賣關係不存在，甲○○就上開所示之建物及其土地於90年
      8月1日以買賣為原因而為之所有權移轉登記應予塗銷。(
      六)癸○○與甲○○間就上開備位聲明所為之所有權設定
      行為應予撤銷，並就上開所有權設定登記予以塗銷。(七)
      確認癸○○與庚○○就坐落板橋市○○段第01344號建物
      及其第1860號土地之買賣關係不存在，庚○○就上開所示
      之建物及其土地於90年8月2日以買賣為原因而為之所有權
      移轉登記應予塗銷。(八)癸○○與庚○○間就上開備位聲
      明所為之所有權設定行為應予撤銷，並就上開所有權設定
      登記予以塗銷。（九）確認癸○○與庚○○及庚○○與丑
      ○間就坐落板橋市○○段第01343號建物及其第1860號土
      地之買賣關係不存在，庚○○、丑○就上開所示之建物及
      其土地於90年8月2日、90年12月5日以買賣為原因而為之
      所有權移轉登記應予塗銷。(十)癸○○及庚○○與丑○間
      就上開備位聲明所為之所有權設定行為應予撤銷，並就上
      開所有權設定登記予以塗銷。(十一)確認癸○○與子○○
      就坐落板橋市○○段第01225號建物及其第1845號土地之
      法律關係，即劉林金定、劉虎與子○○之分割繼承關係不
      存在，子○○於九十年七月十七日以分割繼承為原因而為
      之所有權移轉登記應予塗銷。(十二)癸○○與子○○間就
      上開備位聲明所為之所有權設定行為應予撤銷，並就上開
      所有權設定登記予以塗銷。經板橋地院91年度訴字第1308
      號於92年8月29日、93年2月2日分別判決及補充判決（予
      以駁回）後，「除原審確定部分外」（指未經上訴人上訴
      部分），上訴人提起上訴，即本院93年度上字第328號，
      經上訴人確定並整理之上訴聲明為：(一)原判決關於駁回
      上訴人後開第(二)至(四)項部分廢棄。(二)甲○○等五人
      應連帶給付上訴人4,200,000元及自90年3月28日起至清償
      日止按年利率20%計算之利息。(三) 確認癸○○與甲○○
      、庚○○、壬○○、子○○間，庚○○與丑○間，如附表
      所示房地之買賣或分割繼承關係不存在，甲○○、庚○○
      、壬○○、子○○、丑○應各將其所有權移轉登記予以塗
      銷。（先位聲明）(四)癸○○與甲○○、庚○○、壬○○
      、子○○間，庚○○與丑○間，就如附表所示房地以買賣
      或分割繼承為原因而為之所有權移轉登記行為應予撤銷，
      甲○○、庚○○、壬○○、子○○、丑○並應各將該所有
      權移轉登記予以塗銷。（備位聲明）另追加聲明：癸○○
      應再連帶給付上訴人4,200,000元自90年3月28日起至同年
      11月1日止，按年利率20%計算之利息。此有本院調取板橋
      地院91年度訴字第1308號、本院93年度上字第328號及最
      高法院95年台上字第535號卷宗及其所附判決可稽。
（三）又查上開前案業經判決確定，有上開判決可查，上訴人雖
      主張上開判決，有漏未判決，應無效云云，惟查上訴人主
      張前案判決有脫漏，聲請補充判決部分，業經本院以98年
      度聲字第267號裁定上訴人聲請駁回，經上訴人提起抗告
      ，亦經最高法院98年度台抗字第834號裁定抗告駁回確定
      在案，有上開二裁定附卷可按（見本院卷(三)第50至51頁
      、第301至303頁），且上訴人亦未提出任何其對前案提起
      再審之訴，業經廢棄前案判決之確定判決，是前案應已判
      決確定無訛，上訴人上開主張應不可採。
（四）從而上訴人主張「消費借貸關係」、「買賣價金關係不存
      在」、「通謀虛偽、隱藏他項法律行為（按：即民法第87
      條）」、「共同侵權行為」、「違反公序良俗」、「不當
      得利（按：即民法179條）」、「有償行為、無償行為、
      撤銷權（按：即民法第244條）」，請求先位聲明：確認
      癸○○與甲○○、庚○○、壬○○、子○○間、庚○○與
      丑○間，其借款債權及價金債權，與附表所示房地之所有
      權移轉登記及分割繼承登記均不存在，附表所示房地以買
      賣及分割繼承登記（即前案聲明之「以分割繼承為原因而
      為之所有權移轉登記」）為原因，而為之登記行為，應予
      塗銷；癸○○、戊○○應給付4,200,000元部分自90年3月
      28日起至11月1日止，按年利率百分之20計算之利息；壬
      ○○、甲○○、庚○○、丑○、子○○亦就系爭價額(分
      別為12,000,000元、5,000,000元、3,110,000元、2,750,
      000元、2,500,000元)範圍內、給付上訴人4,200,000元，
      及至90年3月28日起至清償日止，按年利率20%計算之利息
      。備位聲明：癸○○與甲○○、庚○○、壬○○、子○○
      間，庚○○與丑○間，就附表所示房地之所有權移轉登記
      及分割登記均不存在，附表所示房地以買賣及分割繼承登
      記（即前案聲明之「以分割繼承為原因而為之所有權移轉
      登記」）為原因，而為之登記行為，應予撤銷，癸○○應
      就原審判命給付之4,200,000元部分，再給付自90年3月28
      日起至11月1日止，按年利率20%計算之利息；另被上訴人
      壬○○、甲○○、庚○○、丑○、子○○亦就系爭價額(
      分別為12,000,000元、5,000,000元、3,110,000元、2,75
      0,000元、2,500,000元）範圍內，給付上訴人4,200,000
      元，及至90年3月28日起至清償日止，按年利率20%計算之
      利息部分，與前案有相同之訴訟標的、聲明（含減縮）、
      當事人（癸○○、戊○○、壬○○、子○○、甲○○、庚
      ○○、丑○），揆諸首開規定，為前案確定判決效力所及
      ，且有同一事件不得再起訴之一事不再理之適用，原應以
      裁定駁回。惟原審就此部分既以判決為之，本院自應以判
      決駁回之。從而上開第（四）爭點系爭建物及其坐落基地
      之所有權移轉登記，於被上訴人癸○○與被上訴人子○○
      、壬○○、甲○○、庚○○、潘密間，是否有通謀虛偽意
      思表示之情事？即分割繼承登記部分，上述當事人間是否
      屬無償行為？第（五）爭點系爭建物及其坐落基地之所有
      權移轉登記，是否有害及上訴人債權之意思，而得主張民
      法第244條之撤銷權？第（六）爭點上訴人就其主張被上
      訴人癸○○將上開標的物讓與被上訴人壬○○、庚○○、
      甲○○、子○○，並被上訴人庚○○再將上開1343建號建
      物及其坐落基地讓與被上訴人丑○，被上訴人壬○○、庚
      ○○、甲○○、子○○、丑○均係無法律上原因而受有利
      益，致其債權無法實現受償，爰依民法第184條、第185條
      之規定，請求被上訴人壬○○、庚○○、甲○○、子○○
      、丑○連帶給付4,200,000元及遲延利息有無理由部分，
      自毋庸再予論究。
（五）除上開因同一事件應駁回外，上訴人於本院尚主張依「遭
      詐欺、脅迫，行使撤銷權」、「債務不履行、不為給付、
      加害給付」、「所有物返還請求權」、「無因管理」、「
      物權登記無效」、「物權登記未成立」、「解除權」而為
      上訴聲明部分，則詳如後之理由：
    １、按因被詐欺或被脅迫而為意思表示者，表意人得撤銷其
        意思表示；又按前條之撤銷，應於發見詐欺或脅迫終止
        後，一年內為之。但自意思表示後，經過十年，不得撤
        銷。民法第92條第1項前段、第93條分別定有明文。查
        上訴人主張系爭債權讓與協議書，其受癸○○及戊○○
        之詐欺，依法得行使撤銷權云云，惟上訴人自承在本院
        上訴理由狀為撤銷意思表示（見本院卷第115頁最後一
        行），而查上訴人至少在91年間提起前案民事事件，已
        主張相同之事實，是上訴人於91年間應已知被上訴人癸
        ○○、戊○○有詐欺、脅迫之情事，然上訴人至97年7
        月25日提起本件上訴時（有收狀戳可查）始為撤銷意思
        表示，顯逾一年除斥期間，已不得撤銷意思表示。況查
        上訴人主張被上訴人癸○○、戊○○詐欺之刑事案件，
        亦分別經板橋地院86年訴字第965號判決無罪，復經本
        院97年度上訴字第96號判決上訴駁回，另經板橋地檢署
        96年度偵字第13863號處分不起訴在案，此有上開刑事
        判決、不起訴處分書附卷可參（見本院卷 (一)第167至
        180頁），亦可證上訴人之主張不可採。
    ２、按法院於確定判決理由中，對訴訟標的以外當事人所主
        張或抗辯之重要爭點，本於兩造辯論之結果所為之判斷
        結果，除有顯然違背法令，或當事人提出新訴訟資料足
        以推翻原判斷之情形外，於同一當事人間，就與該重要
        爭點有關之他訴訟，不得再為相反之主張，法院亦不得
        作相異之判斷，此源於訴訟上之誠信原則及當事人公平
        之訴訟法理，避免紛爭反覆發生，以達「一次解決紛爭
        」所生之一種判決效力（拘束力），即所謂「爭點效」
        ，亦當為程序法所容許（最高法院96年度台上字第2569
        號判決意旨參照）。查上開第（二）爭點：「被上訴人
        戊○○是否有權就系爭之債務以4,000,000元與被上訴
        人癸○○達成和解？即被上訴人癸○○對被上訴人戊○
        ○清償4,000,000元，是否足以使系爭債務消滅？」業
        經前案板橋地院91年度訴字第1308號判決判斷被上訴人
        癸○○於債權讓與後，仍向被上訴人戊○○為清償，不
        發生清償效力在案，有該判決可稽，揆諸上開（１）之
        判決意旨，故被上訴人癸○○不得再辯稱伊已清償戊○
        ○4,000,000元，債務消滅等情，應受前案判決拘束。
    ３、又查上訴人先位主張依「民法第87條之規定」、「違反
        公序良俗」、「侵權行為」請求確認被上訴人癸○○與
        甲○○、庚○○、壬○○、子○○間、庚○○與丑○間
        ，附表所示房地之「抵押權登記」不存在，附表所示房
        地以抵押為原因，而為之登記行為，應予塗銷；備位主
        張依「民法第244條之規定」，確認被上訴人癸○○與
        甲○○、庚○○、壬○○、子○○間，庚○○與丑○間
        ，就附表所示房地之「抵押權登記」不存在，附表所示
        房地以抵押為原因，而為之登記行為，應予撤銷部分，
        經查被上訴人癸○○與甲○○、庚○○、壬○○、子○
        ○間、庚○○與丑○間，附表所示房地之抵押權登記，
        有抵押權設定契約書、不動產買賣契約書、買賣契約書
        、本票、匯款回條聯、房屋土地協議分割同意書附卷可
        憑（見本院卷(三)第135至139頁、第144至150頁、第
        154至159頁、第166、167頁、第173、174頁），應認為
        真實，上訴人主張被上訴人癸○○、壬○○、子○○、
        甲○○、庚○○、丑○虛設抵押權，違反公序良俗、通
        謀意思表示、詐害債權云云，應認不足採。至上訴人主
        張癸○○與壬○○先設定1,000,000元最高限額抵押權
        ，卻於不動產買賣契約書第3條第3款約定銀行貸款撥下
        ，給付尾款10,000,000元，其不動產買賣契約書係臨訟
        杜撰；甲○○於90年7月24日就系爭房地設定二年之5,0
        00,000元最高限額抵押權，系爭房地市價最多僅值5,00
        0,000元，是其不動產買賣契約書係臨訟杜撰；90年7月
        17日就系爭房地及丑○名下之房地設定五年之5,000,00
        0元最高限額抵押權，至今被上訴人庚○○從未住於系
        爭房地，該房地顯非庚○○所購買云云（見本院卷(三)
        第236、237頁），因前案確定判決已就上開各買賣關係
        為真實存在認定在案，上訴人此部分主張不可採。
    ４、再查上訴人主張「債務不履行、不為給付、加害給付」
        、「解除權」部分，因前案確定判決已就上開各買賣關
        係為真實存在，且侵權行為不成立，被上訴人癸○○、
        壬○○、子○○、甲○○、庚○○、丑○不負損害賠償
        責任認定在案，已如前述，即無上訴人所主張之不為給
        付、加害給付之情事，且上訴人未證明對被上訴人甲○
        ○等五人存有債權債務關係，自無債務不履行之問題，
        ，進而亦無行使「解除權」意思表示之可能，故上訴人
        此部分主張不足採。
    ５、續查上訴人主張「所有物返還請求權」、「無因管理」
        、「物權登記無效」、「物權登記未成立」部分，應上
        訴人非如附表所示房地之所有權人，自不能依民法所有
        物返還請求權之規定請求，另上訴人不能依民法92條主
        張受詐欺、脅迫而為撤銷意思表示，已如前述，且本件
        無其主張之民法第87條虛偽意思表示及民法第244條詐
        害債權，無如附表所示房地之抵押權登記不存在，應予
        塗銷或撤銷之情，已如前述，則上訴人主張「物權登記
        無效」、「物權登記未成立」云云，亦不可採。至上訴
        人主張無因管理部分，按民法第172條規定「未受委任
        ，並無義務，而為他人管理事務者，其管理應依本人明
        示或可得推知之意思，以有利於本人之方法為之。」，
        同法第174條第1項規定：「管理人違反本人明示或可得
        推知之意思，而為事務之管理者，對於因其管理所生之
        損害，雖無過失，亦應負賠償之責。」，經查上訴人並
        未舉證證明被上訴人癸○○、戊○○、壬○○、子○○
        、甲○○、庚○○、丑○有何符合上開無因管理要件之
        情事，自應認此部分主張不足採。
（六）上訴人主張依民法第242條債權人代位權之規定，請求被
      上訴人壬○○、甲○○、庚○○、丑○、子○○等五人，
      應就系爭房地價金(分別為12,000,000元、5,000,000元、
      3,110,000元、2,750,000元、2,500,000元)及遲延利息，
      對被上訴人癸○○為給付，並由上訴人就4,200,000元之
      範圍內代為受領云云。
    １、按債務人怠於行使其權利時，債權人因保全債權，得以
        自己之名義，行使其權利。但專屬於債務人本身者，不
        在此限。民法第242條固定有明文。
    ２、惟查被上訴人癸○○與壬○○、甲○○、庚○○、丑○
        、子○○之間之買賣關係、所有權移轉、抵押權登記、
        分割登記等，均無「通謀虛偽意思表示」、「違反公序
        良俗」、「違反誠實信用原則」、「侵權行為」、「詐
        害債權行為」、「不當得利」、「債務不履行」等情，
        已如前述及前案確定判決認定在案，是被上訴人癸○○
        即無向被上訴人壬○○、甲○○、庚○○、丑○、子○
        ○等五人，請求給付損害賠償或返還價金等之權利，自
        亦無怠於行使之情事，揆諸上開規定，上訴人之主張並
        不符合行使代位權之要件，應屬無理由。
（七）被上訴人乙○○、郭源堂及臺北縣政府警察局是否有基於
      教唆或幫助被上訴人等共同侵權行為等事實？
      經查被上訴人癸○○、壬○○、甲○○、庚○○、丑○、
      子○○間並無共同侵權行為之事實存在，業經前案確定判
      決在案，已如前述，則被上訴人乙○○、郭源堂及臺北縣
      政府警察局即無所謂教唆或幫助被上訴人癸○○、壬○○
      、甲○○、庚○○、丑○、子○○「共同侵權行為」問題
      ，故上訴人主張被上訴人乙○○、郭源堂及臺北縣政府警
      察局有基於教唆或幫助被上訴人癸○○、壬○○、甲○○
      、庚○○、丑○、子○○間共同侵權行為，應負損害賠償
      責任，給付上訴人4,200,000元，及至90年3月28日起至清
      償日止，按年利率20%計算之利息云云，應不可採。
（八）綜上所述，上訴人主張本於借貸關係、買賣價金關係、民
      法第87條、侵權行為、違反公序良俗、債務不履行、代位
      權、不當得利、所有物返還請求權、不為給付、加害給付
      、無因管理、物權登記無效、物權未成立、解除權、誠信
      原則規定，先位請求確認被上訴人癸○○與甲○○、庚○
      ○、壬○○、子○○間、庚○○與丑○間，其借款債權及
      價金債權，與附表所示房地之所有權移轉登記及抵押權登
      記及分割登記均不存在，附表所示房地以買賣及抵押及分
      割為原因，而為之登記行為，應予塗銷；如不能回復原狀
      者，被上訴人癸○○、戊○○應就原審判命給付之4,200,
      000元部分，再給付自90年3月28日起至11月1日止，按年
      利率百分之20計算之利息；另被上訴人壬○○、甲○○、
      庚○○、丑○、子○○亦就系爭價額(分別為12,000,000
      元、5,000,000元、3,110,000元、2,750,000元、2,500,0
      00元)範圍內、與被上訴人乙○○、己○○及台北縣警察
      局等三人，給付上訴人4,200,000元，及至90年3月28日起
      至清償日止，按年利率20%計算之利息。如其中一人已為
      給付，在其給付範圍內，他人免為給付義務，並由上訴人
      代位受領或逕予受領，為無理由，應予駁回，其假執行之
      聲請，亦失所附麗，應併予駁回。先位請求無理由，應審
      酌備位請求，惟上訴人備位請求確認被上訴人癸○○與甲
      ○○、庚○○、壬○○、子○○間，庚○○與丑○間，就
      附表所示房地之所有權移轉登記及抵押權登記及分割登記
      均不存在，附表所示房地以買賣及抵押及分割為原因，而
      為之登記行為，應予撤銷，如不能回復原狀者，被上訴人
      壬○○、戊○○應就原審判命給付之4,200,000元部分，
      再給付自90年3月28日起至11月1日止，按年利率20%計算
      之利息；另被上訴人壬○○、甲○○、庚○○、丑○、子
      ○○亦就系爭價額(分別為12,000,000元、5,000,000元、
      3,110,000元、2,750,000元、2,500,000元)範圍內、與被
      上訴人乙○○、郭源堂及台北縣警察局等三人，給付上訴
      人4,200,000元，及至90年3月28日起至清償日止，按年利
      率20%計算之利息。如其中一人已為給付，在其給付範圍
      內，他人免為給付義務，並由上訴人代位受領或逕予受領
      ，亦無理由，應予駁回，其假執行之聲請，亦失所附麗，
      應併予駁回。原審為上訴人敗訴之判決，並無不合。上訴
      意旨指摘原判決不當，求予廢棄改判，為無理由，應予駁
      回。另上訴人追加如附表所示房地之分割繼承、抵押權登
      記不存在、塗銷、撤銷部分，亦無理由，應予駁回。
（九）又本件事證已臻明確，兩造其餘之攻擊或防禦方法及證據
      ，經本院斟酌後，認為不足以影響本判決之結果，自無逐
      一詳予論駁之必要，併此敘明。
十一、據上論結，本件上訴及追加之訴為無理由，依民事訴訟法
      第463條、第385條第1項前段、第449條第1項、第78條，
      判決如主文。
中    華    民    國    99    年    4     月    13    日
                    民事第五庭
                        審判長法  官  李錦美
                              法  官  陳博享
                              法  官  黃雯惠
正本係照原本作成。
如不服本判決，應於收受送達後20日內向本院提出上訴書狀，其
未表明上訴理由者，應於提出上訴後20日內向本院補提理由書狀
（均須按他造當事人之人數附繕本）上訴時應提出委任律師或具
有律師資格之人之委任狀；委任有律師資格者，另應附具律師資
格證書及釋明委任人與受任人有民事訴訟法第466條之1第1項但
書或第2項（詳附註）所定關係之釋明文書影本。
中    華    民    國    99    年    4     月    14    日
                              書記官  秦慧榮
附註：
民事訴訟法第466條之1（第1項、第2項）：
對於第二審判決上訴，上訴人應委任律師為訴訟代理人。但上訴
人或其他法定代理人具有律師資格者，不在此限。
上訴人之配偶、三親等內之血親、二親等內之姻親，或上訴人為
法人、中央或地方機關時，其所屬專任人員具有律師資格並經法
院認為適當者，亦得為第三審訴訟代理人。
 附表：台北縣板橋市○○段
┌──┬───┬───┬───────┬────┬────┬─────┐
│編號│ 姓名 │ 建號 │地號│移轉原因│登記日期│原權利人│抵押權設定│
│    │      │      │    │        │        │        │日期      │
├──┼───┼───┼──┼────┼────┼────┼─────┤
│ 01 │甲○○│ 1342 │1860│  買賣  │90.08.01│ 癸○○ │90.7.23   │
├──┼───┼───┼──┼────┼────┼────┼─────┤
│ 02 │庚○○│ 1343 │1860│  買賣  │90.08.02│ 癸○○ │90.7.17   │
│    │      ├───┼──┼────┼────┼────┼─────┤
│    │      │ 1344 │1860│  買賣  │90.08.02│ 癸○○ │90.7.17   │
├──┼───┼───┼──┼────┼────┼────┼─────┤
│ 03 │壬○○│ 1338 │1865│  買賣  │90.09.25│ 癸○○ │90.7.17   │
│    │      ├───┼──┼────┼────┼────┼─────┤
│    │      │ 1339 │1865│  買賣  │90.09.25│ 癸○○ │90.7.17   │
│    │      ├───┼──┼────┼────┼────┼─────┤
│    │      │ 1340 │1865│  買賣  │90.09.25│ 癸○○ │90.7.17   │
│    │      ├───┼──┼────┼────┼────┼─────┤
│    │      │ 1341 │1865│  買賣  │90.09.25│ 癸○○ │90.7.17   │
├──┼───┼───┼──┼────┼────┼────┼─────┤
│ 04 │子○○│ 1225 │1845│分割繼承│90.07.17│ 癸○○ │86.3.20   │
├──┼───┼───┼──┼────┼────┼────┼─────┤
│ 05 │丑  ○│ 1343 │1860│  買賣  │90.12.05│ 庚○○ │90.7.17   │
└──┴───┴───┴──┴────┴────┴────┴─────┘

司法院資訊處製作；財團法人民間司法改革基金會備份。
